【裁判字號】    96,上更(二),244
【裁判日期】    970430
【裁判案由】    殺人未遂等
【裁判全文】
臺灣高等法院刑事判決             96年度上更(二)字第244號
上  訴  人
即  被  告  己○○
            乙○○
上列二人共同
選任辯護人  張景豐律師
上列上訴人即被告等因殺人未遂等案件，不服臺灣臺北地方法院
89年度訴字第509號，中華民國89年10月9日第一審判決（起訴案
號：臺灣臺北地方法院檢察署89年度偵字第2361號），提起上訴
，判決後，經最高法院第二次發回，本院更為判決如下：
    主  文
原判決關於乙○○、己○○部分撤銷。
乙○○共同連續殺人，未遂，處有期徒刑柒年。扣案之奧地利
GLOCK廠製二六型制式口徑九厘米半自動手槍（槍支管制編號
0000000000，含彈匣壹個）壹支沒收。
己○○共同傷害人之身體，處有期徒刑壹年，減為有期徒刑陸月
，如易科罰金，以參佰元折算壹日。
    事  實
一、緣有蔡惠如（業經原審判決無罪確定）於85年9月至86年9
    月間，共陸續向甲○借款新台幣（下同）0000000元，因尚
    欠650000萬元未還，迭經甲○催討，乃與甲○約定於88年8
    月15日凌晨，至台北市○○路356巷24號己○○所經營之「
    海洋世界」海產店，商談解決債務事宜。迄至8月15日凌晨
    ，蔡惠如先邀來同居人己○○，己○○再邀來其姊夫乙○○
    ，乙○○再邀來綽號「石碇」之魏萬發（業經本院前審判決
    有罪確定），先在「海洋世界」海產店商議如何斡旋和解積
    欠之債務。而魏萬發於到場時即未經許可攜帶有奧地利
    GLOCK廠製26型制式口徑9厘米半自動手槍1支（槍支管制編
    號0000000000號，含彈匣1個、子彈5顆）；乙○○亦知此情
    事，二人遂謀議有爭執時即以該槍支強行解決，因之基於犯
    意之聯絡共同持有前述槍、彈。至當日凌晨2許時許，甲○
    偕同友人戊○○、丁○○到達該處，雙方人員乃開始進行協
    商，在其間過程中，適丁○○之友人丙○○來電，丁○○又
    邀同丙○○到場參與協調。丙○○不久旋即到達現場，經丁○○、乙○○之引介，丙○○即坐於魏萬發右側座位。迄同
    日3時40分許，因丙○○、魏萬發二人對於彼此來歷有所爭
    執而不悅，乙○○亦對於丁○○、丙○○二人加入協商致進
    度躊躇而不滿，雙方乃發生口角衝突，乙○○、魏萬發遂共
    同基於殺人之概括犯意聯絡，由乙○○高喊「開（槍）」，
    而指示魏萬發拔槍射擊丙○○，丙○○見狀趨前搶槍制止；
    魏萬發仍對丙○○之身體射擊二槍，致丙○○遭子彈由左大
    腿貫穿陰囊再貫穿右腿，導致尿道損傷、陰囊血腫、右手肘
    擦傷；丁○○見狀後，與受傷之丙○○合力抓住魏萬發之槍
    枝；雙方拉扯之際，己○○見狀乃自該時起以共同傷害之犯
    意參與，而與乙○○基於傷害之犯意聯絡，由己○○、乙○○分持店內鐵椅，攻擊丁○○與丙○○頭部及身體各處，致
    丙○○頭部外傷、丁○○嘴唇撕裂傷、左頂骨瘀傷、右腳踝
    瘀傷；致該二人不堪攻擊而鬆手倒地。旋由魏萬發得以伺機
    持槍再朝丁○○身上射擊2槍，致丁○○右大腿及臀部槍傷
    。事發後，乙○○及魏萬發即共同乘車逃逸，己○○、蔡惠
    如亦不知去向。嗣經警及時趕到後將丙○○及丁○○送醫救
    治，二人始倖免於難。嗣警方先後查獲蔡惠如、乙○○及己○○，且於同年、月30日3時20分許，在中山高速公路中壢
    休息站迴轉道附近，扣得作案用之前開手槍1把（含彈匣1
    個）、剩餘之子彈1顆（已經試射耗盡）。
二、案經丙○○及丁○○訴由台北市政府警察局中山分局移送台
    灣台北地方法院檢察署檢察官偵查起訴。
    理  由
一、訊據被告己○○、乙○○就其等於上揭時、地有與甲○協談
    解決債務問題，嗣發生肢體衝突、槍擊之事實固均不諱言，
    惟均矢口否認有殺人未遂、傷害犯行，均辯稱：渠等與魏萬
    發並非熟識，亦無買兇殺人之情事，當天除雙方當事人外，
    原不知會有其他人參與，渠等並不認識丁○○、丙○○，雙
    方亦無仇恨，如何預先決定殺人？本件雙方債權債務僅
    650000元，為此區區數額買兇殺人顯不相當；又被告若有殺
    人之意，又如何會帶同自己女友、妻子陪同在場，本案僅係
    魏萬發與丙○○、丁○○等人間因言語衝突臨時起意之突發
    事件，而慌亂中碰撞難免，被告並未曾趁隙毆打被害人情事
    ；本案中渠等並無教唆、預備殺人及傷害等故意云云。惟查
    ：
（一）被害人丙○○於88年8月15日凌晨遭槍擊送馬偕紀念醫院
      急救，在未有機會串供之情行下，在翌（16）日警訊中即
      已指證：我到現場已有丁○○、己○○、蔡惠如、乙○○
      、甲○及綽號「石碇」（此處筆錄誤載為「石定」，下同
      ）之男子在場吃東西；丁○○就將我介紹給所有人認識；
      此時，乙○○就說：「你就是杜董？」，隨後乙○○就介
      紹綽號「石碇」之男子係在基隆出入；該名綽號「石碇」
      男子就說：「你是什麼董？」，就從右腰際取出一把黑色
      手槍朝我胸部，我見狀就以手撥開（往下），「石碇」就
      擊發手槍擊中腿部（由左腿進入貫穿陰囊再貫穿右腿，輸
      尿管斷裂），我人就抓住該把手槍，與「石碇」在拉扯，
      乙○○就拿起椅子朝我右後腦打下，「石碇」見我倒地下
      ，就上前補一槍，擊中我右小臂（擦傷）此時店內一片混
      亂，丁○○就問說：「怎麼變成這樣？」，「石碇」就又
      朝丁○○開了二槍（見89年偵字第2481號卷第23頁反面）
      。於再隔日即同年月17日警訊中又指稱：我沒有談及欠債
      問題，乙○○介紹我給綽號「石碇」（即開槍者），他說
      「你是什麼董？」，就抽出槍來朝我射擊；：：丁○○、
      甲○大聲叫：「你怎麼可以這樣呢？」，但該綽號「石碇
      」不聽制止，乙○○、己○○二人都各拿椅子朝我及丁○○猛砸致我及丁○○倒地（見同上卷第26頁）。於檢察官
      偵查中供證：我看到林先生在裡面我就走進去，林看到我
      站起來，他的位子要讓我坐，他要另外拿椅子，林也幫我
      介紹在座之「興仔」，吳幫我介紹坐在他旁邊的是基隆的
      石碇，後石碇問我是什麼董，隨即從腰間掏出槍枝，我想
      糟了，即把他槍枝往下按，但他已開，子彈從我左大腿通
      過陰囊從右大腿貫穿，我即倒地，石碇又補了我四槍，我
      往桌下滾，手也中彈，乙○○也拿起椅子從我頭部及背部
      砸，石碇要拔槍時，乙○○就喊「開」，己○○也有拿椅
      子砸丁○○，我滾到桌下，只聽到槍聲連作，我轉頭蔡惠
      如是葉的同居人，我事後聽人講蔡拉著甲○去廁所（見88
      年他字第1663號卷第76頁反面、第77頁）。在原審審理中
      指陳：葉、吳二人拿椅子打我後腦勺，還有丁○○被打；
      ：：我後到，魏萬發在我到場後，經丁○○介紹我為杜董
      後口說你是什麼董，拿槍出來，此時我聽到吳以台語說「
      開了」，魏就開槍了；魏持槍欲射我胸前，被我將槍枝下
      壓才射中大腿並貫穿生殖器。另我右手也被射中，我共被
      射四槍，另丁○○被射二槍（見原審卷第111、112頁）。
      在本院前審調查中仍指證：那天我本來在睡覺，後來打電
      話約吃消夜，我就到現場那邊，我開我的車車號CM-2888
      ，我剛到那邊沒有停車位，丁○○說那麼晚了沒關係，我
      就進去，我不知道情形，他們口氣不好，我就自我介紹，
      忽然他就拔槍，我就把他壓住，所以才打到我下面；我沒
      有看到他拉滑套，人我也不認識，我是醒了之後才問他們
      到底是什麼情形云云（見本院上訴卷90年2月23日訊問筆
      錄）。被害人丁○○亦於警訊中指證：當時我們一桌約八
      個人有老闆己○○及其妻及甲○、丙○○、蔡淑華，及綽
      號阿興與另一位我不知道，當我們坐下不久之後，我便走
      向門口吐檳榔汁，回頭時綽號阿興帶來的二位朋友其中一
      位從前腹部位取出乙把手槍，我見不對，便爬下後，即聽
      見好像有七至八聲槍響後，我中了二槍，分別在右大腿及
      臀部之後；：：綽號阿興之男子便拿椅子攻擊我頭部導致
      我頭部受傷後跌倒，當我站起時店內剩我一個人（見89年
      偵字第2481號卷第30頁、第31頁）。在偵查中指稱：我受
      傷在臀部，中二槍，是綽號「石碇」的男子開的槍，吳喊
      「開」，我很怕忙著躲，我摔倒，吳持椅子的四個腳砸我
      嘴部、頭（見88年他字第1663號卷第56頁）。在原審調查
      中指稱：是被告魏萬發先用槍打我很多槍，乙○○用椅子
      打我；（問：魏萬發為何拿槍打你？），我不知道，我未
      與他口角，我在他們開始談判中間時進入，我進入時我起
      先沒有講話，我沒有說「基隆」的話，是甲○要我參加他
      們的談判，魏萬發與丙○○有口角，因他們看到丙○○來
      不高興；：：乙○○喊一聲「開」，魏萬發早就把槍枝的
      保險打開，就開槍了，吳男另用椅子再打我（見原審卷第
      151頁）。在本院前審調查中仍指證：（問：乙○○他有
      無說開槍？你們到底幾個人去？），有，他說「開」一聲
      ；我們只有三個，如果是六人去，加上他們的人，那圓桌
      怎麼坐的下，那天我們去談錢，我們還沒有開始談，魏萬
      發就說這筆錢可以還也可以不還，說什麼海產店要抵押給
      我們，0000000元，那我們還要拿0000000元出來我們真的
      很委屈；中間我有去吐檳榔汁，回來時就看到他們不太對
      ，我離他們五、六步，有聽到有人說「開」；：：從頭到
      尾都是乙○○在主持場面，乙○○有喊開槍；我們那天去
      ，乙○○很大聲，和現在的態度都不一樣等語（見本院上
      訴卷90年2月9日、2月23日訊問筆錄）。雖告訴人丙○○
      於88年8月16日第一次警詢時，並未提及被告己○○曾攻
      擊伊及丁○○（偵2481號卷23頁），丁○○於警詢及偵審
      中未提及己○○曾攻擊伊（同上偵卷30、30頁、他1663號
      卷56頁、原審卷151頁），惟：告訴人丙○○於案發次日
      之88年8月16日第一次警詢時，固僅係就其與丁○○如何
      被魏萬發槍擊之過程而為供述，自88年8月17日以降即詳
      細供陳其與丁○○被槍擊及被己○○、乙○○拿椅子砸其
      頭、背部，及乙○○見魏萬發要拔槍時就喊「開」，觀之
      各該筆錄甚明（偵2481號卷26頁、他1663號卷76頁、原審
      12、116、220頁）；證人甲○於偵查中亦供明：「：：後
      林（應富）接到杜（水成）的電話，丙○○即來了，杜坐
      在石碇旁邊，沒幾分鐘乙○○就喊「開」，第一聲我仍在
      場，乙○○及己○○拿椅子砸林及杜，因林、杜在搶該把
      槍。」（他1663號卷55頁反面），告訴人丁○○於偵查中
      亦供陳：「... 因我當時已經昏了，吳一直一直打我，甲○事後跟我講葉也有打我。」（同卷77頁）。在在足見被
      告己○○確與乙○○分持椅子砸告訴人二人之頭、背部至
      明。
（二）共犯魏萬發在本院前審審理中並不否認有於前揭時地持槍
      射擊被害人丙○○、丁○○二人。且被害人丙○○曾因槍
      傷（兩側大腿），尿道損傷併陰囊血腫發炎，頭部外傷，
      右手肘擦傷，於88年8月15日經由急診入馬偕紀念醫院治
      療，於88年8月18日、8月23日分別接受手術（切開引流並
      擴創）治療。被害人丁○○右大腿及臀部槍傷，嘴唇撕裂
      傷，左頂骨瘀傷，左腳踝瘀傷，於88年8月15日急診住馬
      偕紀念醫院接受治療；有各該被害人提出之診斷證明書各
      一件附於89年度偵字第2481號卷第7頁、第8頁為證。又，
      被告魏萬發所持槍械經送鑑定結果，經認定送鑑制式手槍
      壹枝（槍支管制編號0000000000，含彈匣1個），係奧地
      利GLOCK廠製26型制式九厘米半自動手槍，槍管內具6條右
      旋來復線，機械性能良好，認具殺傷力；送鑑制式子彈一
      顆認係制式口徑九厘米之半自動手槍所用子彈，其彈底標
      記為「ACP 969mm」，認具殺傷力；上開槍彈經比對結果
      ，認與「海洋世界海產店」槍擊案現場彈殼4顆之彈底紋
      痕特徵相吻合，為該槍支所擊發，亦有內政部警政署刑事
      警察局88年9月14日刑鑑字第88606號鑑驗通知書附於89年
      度偵字第2481號卷第51頁可稽。則被害人丙○○、丁○○
      之上開指述中有關於前揭時地遭人槍擊、毆打部分之事實
      ，核與事實相符，尚屬可信。復查，被害人丙○○、丁○○指述被告魏萬發持槍對渠等個人分別射擊之子彈發數，
      前後雖有2槍、4槍等而有不同。然本院參酌該二位被害人
      及相關證人之供述、診斷鄭明書，及遺留現場之彈殼僅有
      四個觀之，被害人等遭被告魏萬發射擊之次數，應分別各
      為二槍。
（三）證人甲○在警訊中證稱：當時我與丁○○及綽號（淑華）
      之小姐一同進入海洋世界海產店與老闆見面，老闆娘便叫
      我們三人與店內客人一同坐在一起，桌內共計坐有9人，
      於當時因杜先生問其在座之不知名男子是否為基隆人其姓
      名為何，當時其陌生男子表現出不高興之樣子，在著時我
      只見該陌生男子由桌下拔出手槍，只聽見槍聲後其店內老
      闆娘拉著我往廁所跑云云（見89年偵字第2481號卷第37頁
      反面、第38頁）。證人戊○○亦供證：大家在討論甲○與
      己○○間之債務問題，討論間大家有言語上之衝突但未有
      肢體上之衝突，約過十至十五分後，我便離開座位，到甲○左後方另一桌位置上坐，因當時乙○○口氣不好，我聽
      不下去才離開座位到後方坐，當我於後方坐約二十餘分時
      ，看見丙○○一個人進來便坐於不知名男子右邊（按即魏
      萬發），我便聽見乙○○在介紹大家認識，  約三、四分
      鐘後，看見不知名男子及丙○○站起來，又隨後己○○、
      蔡惠如、乙○○一起身向我這邊移動，另又聽見乙○○喊
      一聲「開」，當乙○○喊那一聲時我便往地下室跑，約二
      、三分後我在地下室便聽到約三、四聲，類似炮聲之槍響
      等語（見同上卷第41頁反面至第42頁）。依該等證人之證
      言，被害人丙○○並未有帶同其他人到場，亦未曾持槍對
      被告魏萬發射擊，而係因雙方言與衝突之下，由被告乙○○指示開槍。再查，依魏萬發在原審當庭所繪製之槍擊前
      現場圖觀之（見原審卷第188頁），原審同案被告蔡惠如
      （即葉太太）及被告乙○○均係坐在丙○○與魏萬發對面
      ，若被害人丙○○有掏槍射擊動作，蔡惠如、乙○○二人
      理當親眼目睹；且此得以減免刑事責任之有利理由，原審
      同案被告蔡惠如及被告乙○○自無隱匿不為陳述之理。惟
      原審同案被告於獲案之初在警訊中供陳：本（15）日1時
      許遂帶同戊○○及另乙名女子及四名不詳姓名之男子共同
      前去談此事，後來於3時許突然雙方拿起店內板凳起衝突
      ，因我害怕躲在一旁，隨即聽到三、四聲槍聲後，我即趕
      快躲進隔壁地下室；：：我不知道他們為何起衝突，我當
      時看到的有乙○○及甲○所帶來之1名男子持板凳相互打
      架云云（見89年偵字第2481號卷第15頁、第16頁）。在原
      審訊問中仍供稱：我不知道為何丙○○與魏萬發吵架，丁○○在外面，我因坐在裡面，我沒看到有人帶槍等語（見
      原審卷223頁）。被告乙○○於警訊中亦僅供稱：雙方談
      到3時45分左右，突然有人開槍，然後大家都跑開離去；
      ：：「阿義」（魏萬發）與對方爭議有口角，皆下來槍聲
      大作，不是我找「阿義」來的等語（見89年偵字第2481號
      卷第18頁反面、88年他字第1663號卷第36頁反面）；而絲
      毫未曾提及被害人丙○○有持槍射擊卡彈，或丁○○攜帶
      刀械欲對被告魏萬發不利之情事。又查，警員黃正清雖在
      本院前審調查中曾到庭供證：現場有一折疊式刀子，類似
      瑞士刀大小，刀刃在刀柄內之折疊刀；我們是在警備隊後
      面到的；... 有看到這把刀子那時已被丟在路邊云云（見
      本院上訴卷90年4月17日訊問筆錄）。然以該證人所述經
      人棄置路邊，僅類似瑞士刀大小之刀械是否確係於本案供
      為爭鬥之用，已非無疑；況遍閱全卷亦查無其他資料足證
      係屬被害人所有。而現場並未經查扣有其他槍枝刀械，則
      本案發生當日，被害人丙○○並未帶同其他人到場欲對魏
      萬發等人施暴；現場除魏萬發持槍射擊之外，並不能證明
      被害人有攜帶槍枝或刀械，自無庸置疑。
（四）按共同正犯之成立，祇須具有犯意之聯絡，行為之分擔，
      既不問犯罪動機起於何人，亦不須每一階段行為，均經參
      與。又，共同正犯之意思聯絡，不限於事前有所協議，其
      於行為當時，基於相互之認識，以共同犯罪之意思參與者
      ，亦無礙於共同正犯之成立。又，意思聯絡並不限於事前
      有所謀議，即僅於行為當時有共同犯意之聯絡者，亦屬之
      ，且其表示之方法，亦不以明示通謀為必要，即相互間有
      默示之合致，亦無不可。最高法院34年上字第862號、73
      年臺上字第1888號、73年臺上字第2346號分別著有判例。
      查，被害人丙○○迭次指證被告乙○○指示魏萬發開槍；
      被害人丁○○於警訊中指證：綽號阿興之男子便拿椅子攻
      擊我頭部導致我頭部受傷後跌倒；... 在海洋世界海產店
      內時，我有聽到阿興（即乙○○）叫綽號「石碇」「開槍
      」，「石碇」朝丙○○及我射擊後，馬上帶著乙○○逃出
      店外，坐上接應的車子逃逸云云（見89年度偵字第2481號
      卷第31頁、第34頁）。其等指述核與證人甲○於警訊中供
      證：當時我與丁○○及綽號（淑華）之小姐一同進入海洋
      世界海產店與老闆見面，老闆娘便叫我們三人與店內客人
      一同坐在一起，桌內共計坐有九人，於當時因杜先生問其
      在座之不知名男子（按即被告魏萬發）是否為基隆人其姓
      名為何，當時其陌生男子表現出不高興之樣子，在坐時我
      只見該陌生男子由桌下拔出手槍云云（見89年度偵字第
      2481號卷第37頁反面）。及證人戊○○供證：我大約於15
      日凌晨約2時許我與甲○及丁○○三人一同搭計程車到達
      該海洋世界海產店，我到達該店時沒有其他客人，只有己○○、蔡惠如、乙○○及其太太，另有一不知名男子（即
      魏萬發），及另一位不知名女子，當時他們正在喝酒聊天
      ，又該乙○○太太及另一不知名女子馬上起身讓我們坐，
      我坐面向大門之位置，右邊為乙○○，左邊為甲○；...
      當我於後方坐約二十餘分時，看見丙○○一個人進來便坐
      於不知名男子右邊，我便聽見乙○○在介紹大家認識，約
      三、四分鐘後，看見不知名男子及丙○○站起來，又隨後
      己○○、蔡惠如、乙○○一起身向我這邊移動，另又聽見
      乙○○喊一聲「開」，當乙○○喊那一聲時我便往地下室
      跑，約二、三分後我在地下室便聽到約三、四聲，類似炮
      聲之槍響，聽見槍聲後，我便在地下室找是否有出口等語
      （見同卷第第41頁反面、第42頁）相符；且被害人丙○○
      、丁○○確然因此受槍傷及多處之外傷，有如前述。則被
      害人丙○○、丁○○此部分之指述，應屬可信。並由此得
      見88年8月15日凌晨蔡惠如等人與甲○協談債務前，於甲○一方人員到達前，被告等已經在現場等候飲酒聊天。另
      參酌魏萬發之電話通聯紀錄，在案發當日之前乙○○亦曾
      與魏萬發有多次聯繫，案發時魏萬發在場為債務協調，顯
      見被告乙○○與魏萬發早即熟識。及被告乙○○於雙方突
      起爭執時，匆忙之間隨口高喊「開（槍）」觀之，被告乙○○應早已知悉被告魏萬發攜帶有槍支，並與被告魏萬發
      間對於有發生爭執時即以該槍支強行解決之謀議，甚為灼
      然。被告乙○○與魏萬發間，對於持有前述槍、彈及殺人
      未遂之犯行，原即有犯意之聯絡及行為之分擔，應可認定
      。再查，被害人丙○○於88年8月15日經由急診入馬偕紀
      念醫院治療，於88年8月18日、8月23日分別接受手術（切
      開引流並擴創）治療，有如前述；從而在88年8月17日警
      方前往醫院訊時，被害人丙○○尚因受到重傷等待手術，
      而在未有機會進行串供，然於該次訊問時，被害人丙○○
      即明確指述：乙○○介紹我給綽號「石碇」（即開槍者）
      ，他說：「你是什麼董？」，就抽出槍來朝我射擊；丁○○、甲○大聲叫：「你怎麼可以這樣呢？」，但該綽號「
      石碇」不停制止；乙○○、己○○二人都各拿椅子朝我及
      丁○○猛砸致我及丁○○倒地云云（見89年偵字第2481號
      卷第26頁）。再參諸被害人丙○○、丁○○所提出之診斷
      證明書所載，該二人除受有槍傷外，另亦受有「頭部外傷
      ，右手肘擦傷」、「嘴唇撕裂傷，左頂骨瘀傷，左腳踝瘀
      傷」等遭鈍器毆打之傷害觀之，被害人丙○○指證：被告
      乙○○指示開槍，並與己○○持鐵椅共同毆打丙○○、丁○○之證詞應非出自虛構，自可採信。準此，被告己○○
      於魏萬發拔槍射擊被害人丙○○，被害人丁○○見狀與受
      傷之丙○○合力抓住魏萬發之槍枝，雙方拉扯之際，竟仍
      與乙○○分持店內鐵椅，攻擊丁○○與丙○○頭部及身體
      各處，致丙○○頭部外傷、右手肘擦傷，丁○○嘴唇撕裂
      傷、左頂骨瘀傷、右腳踝瘀傷，致該二人不堪攻擊而鬆手
      倒地，並使被告魏萬發得以伺機持槍再朝丁○○身上射擊
      二槍；則被告己○○顯係與被告乙○○基於相互之認識，
      以共同傷害之意思，傷害被害人丙○○、丁○○亦可認定
      。揆諸前揭判例意旨，被告乙○○與另被告魏萬發，自應
      認係共同持槍殺人未遂之共同正犯。而被告己○○、乙○○二人則係共同傷害之共同正犯，要無疑義。被告二人上
      開否認犯行之所辯，顯屬臨訟卸責之詞，委無足採。
（五）按頭部乃人體之要害，而槍械之殺傷力極大，持槍向人體
      擊發，足以生死亡之結果，即使所傷部位非屬要害，傷者
      仍有可能因失血過多休克造成死亡結果，此一危險性應為
      一般人所能預見，被告乙○○為智慮正常之成年人，對之
      當知之甚稔；同案被告魏萬發持槍射擊林、杜二人，其後
      林、杜二人雖因及時送醫始未危及性命，其顯有殺人之故
      意，亦無疑義。
（六）被告己○○於本院前審辯稱：案發後伊即連絡其妹葉秀美
      向警報案，足見伊未參與該犯行云云，固經本院前審傳訊
      證人葉秀美證稱：「是我半夜睡到三點多，我哥哥打電話
      給我說有人在店裡開槍，要我報警，我就打電話報案說龍
      江路三六五巷有一家海洋世界海產店發生開槍殺人事件，
      警察說馬上派人處理。」（本院上訴卷120頁），惟此究
      不過係被告己○○於犯案後逃離現場時，為免損害擴大，
      而電話其妹報案之事實而已，殊不足以推翻其而犯本件之
      前述論證而為其未參與本件犯行之認定，要至顯明。
（七）綜上所述，本案事證已臻明確，被告等之犯行，均堪以認
      定。
二、查被告行為後，刑法於94年2月2日修正公布，於95年7月1日
    施行。按行為後法律有變更者，適用行為時之法律，但行為
    後之法律有利於行為人者，適用最有利於行為人之法律，現
    行刑法第2條第1項訂有明文。茲就本案有關之新舊法比較部
    分，分述如下：
（一）刑法第26條之規定，於修正前規定為：「未遂犯之處罰，
      得按既遂犯之刑減輕之。但其行為不能發生犯罪之結果，
      又無危險者，減輕或免除其刑。」。修正後則將刑法第26
      條前段之規定改列為第25條第2項，規定「未遂犯之處罰
      ，以有特別規定者為限，並得按既遂犯之刑減輕之。」，
      修正前之規定，並無不利於被告。
（二）刑法第28條共犯之規定，於修正前規定為：「二人以上共
      同實施犯罪之行為者，皆為正犯」，修正後則規定為：「
      二人以上共同實行犯罪之行為者，皆為正犯」，本條之修
      正理由係為排除陰謀共同正犯、預備共同正犯於本條所規
      定之正犯之外，而被告等就本案犯行具有犯意聯絡及行為
      分擔，且對於前開犯行業已實行犯罪行為，既屬實行犯罪
      行為之正犯，則適用修正前刑法第28條規定論擬，並無不
      利於被告等。
（三）罰金刑部分，刑法分則編各罪所定罰金刑之貨幣單位原為
      銀元，修正前刑法第33條第5款規定：「罰金：1元（銀元
      ）以上。」，而依罰金罰鍰提高標準條例規定，就72年6
      月26日前修正之刑法部分條文罰金數額提高2至10倍，其
      後修正者則不提高倍數，並依現行法規所定貨幣單位折算
      新臺幣條例規定，以銀元1元折算新臺幣3元；修正後刑法
      第33條第5款規定：「罰金：新臺幣1000元以上，以百元
      計算之。」，刑法第33條第5款所定罰金貨幣單位經修正
      為新臺幣後，刑法分則各罪所定罰金刑之貨幣單位亦應配
      合修正為新臺幣，為使刑法分則編各罪所定罰金之最高數
      額與刑法修正前趨於一致，乃增訂刑法施行法第1條之1：
      「中華民國94年1月7日刑法修正施行後，刑法分則編所定
      罰金之貨幣單位為新臺幣。94年1月7日刑法修正時，刑法
      分則編未修正之條文定有罰金者，自94年1月7日刑法修正
      施行後，就其所定數額提高為30倍。但72年6月26日至94
      年1月7日新增或修正之條文，就其所定數額提高為3倍」
      ；從而，刑法分則編各罪所定罰金刑之最高數額，於上開
      規定修正後並無不同，惟修正後刑法第33條第5款所定罰
      金刑最低數額，較之修正前提高，然本案被告涉犯槍砲彈
      藥刀械管制條例案件，其個案量刑併科罰金部分，一般均
      超過新臺幣1000元，故此等修正於本件個案，當無較有利
      或不利於被告。
（四）新修正刑法第38條有關沒收之規定，新法僅係於原條文第
      3款增列「犯罪所生之物」應予沒收之規定，其他部分並
      未修正，而本件個案並無與該項修正有關之應沒收之物，
      新法此部份修正，於本案並無有利不利於被告可言。
（五）本件於犯罪時之刑法第41條第1項前段規定：「犯最重本
      刑為5年以下有期徒刑以下之刑之罪，而受6個月以下有期
      徒刑或拘役之宣告，因身體、教育、職業、家庭之關係或
      其他正當事由，執行顯有困難者，得以1元以上3 元以下
      折算1日，易科罰金。」又受刑人行為時之易科罰金折算
      標準，修正前罰金罰鍰提高標準條例第2條前段（現已刪
      除）規定，就其原定數額提高為100倍折算1日，則本件受
      刑人行為時之易科罰金折算標準，應以銀元300元折算1日
      ，經折算為新臺幣後，應以新臺幣900 元折算為1日。惟
      95年7月1日修正公布施行之刑法第41 條第1項前段則規定
      ：「犯最重本刑為5年以下有期徒刑以下之刑之罪，而受6
      個月以下有期徒刑或拘役之宣告者，得以新臺幣1,000元
      、2,000元或3,000元折算1日，易科罰金。」比較修正前
      後之易科罰金折算標準，以95年7月1日修正公布施行前之
      規定，較有利於受刑人，則應依刑法第2條第1項前段，適
      用修正前刑法第41條第1項前段規定，定其折算標準。
（六）刑法第55條關於牽連犯之規定，業於94年2月2日修正公布
      刪除，95年7月1日施行。修正前，牽連犯原則上應從一罪
      處斷，修正後，原則上應併合處罰，此刪除雖非犯罪構成
      要件之變更，但顯已影響行為人刑罰之法律效果，自屬法
      律變更，依刑法第2條第1項規定，比較新、舊法結果，仍
      應適用行為時法律即舊法論以牽連犯。
（七）刑法第56條連續犯之規定業經刪除，修正前以一罪論，加
      重其刑二分之一，修正後被告之數次犯罪行為，原則上應
      予分論併罰。此刪除雖非犯罪構成要件之變更，但顯已影
      響行為人刑罰之法律效果，自屬法律有變更，依新法第2
      條第1項規定，比較新、舊法結果，仍應適用較有利於被
      告之行為時法律即舊法論以連續犯。
三、核被告乙○○所為，係犯槍砲彈藥刀械管制條例第7條第4項
    、第12條第4項之未經許可持有槍砲、彈藥罪及刑法第271條
    第2項、第1項殺人未遂罪。被告乙○○與魏萬發間，有犯意
    之聯絡及行為之分擔，皆為共同正犯。被告乙○○先後同地
    殺害告訴人二人，時間緊接，構成要件相同，顯係基於概括
    犯意所為，為連續犯，應依法加重其刑；惟殺人罪部分死刑
    、無期徒刑不得加重，僅就有期徒刑部分加重其刑。再查，
    被告等與魏萬發槍擊杜、林二人並非基於事實上之同一行為
    ，時間上復有先後之分，自應論以連續犯（最高法院82年度
    台上字第285號判決意旨參照）；公訴意旨認本案被告乙○○與另被告魏萬發槍擊丙○○、丁○○係同時為之，為同種
    想像競合犯，應從一重之殺人未遂罪處斷云云，容有誤會。
    被告乙○○同時持有槍支、子彈，係想像競合犯，應從一重
    之持有槍支罪處斷。又被告乙○○為達殺人目的，以未經許
    可而持有之槍彈犯之，所犯二罪間有方法結果之牽連關係，
    應從一重之殺人未遂罪處斷。被告乙○○與另被告魏萬發持
    槍殺害告訴人丙○○後，被告乙○○復持鐵椅毆打告訴人二
    人，其較低度之傷害行為，應吸收於較高度之殺人未遂行為
    中，不另論罪。被告乙○○雖已著手於殺人行為之實施，惟
    未生使人死亡之結果，渠犯罪尚屬未遂，應依修正前刑法第
    26條前段之規定按既遂之刑度減輕其刑。被告乙○○本件分
    別有一加重（連續）及一減輕（未遂）之事由，爰先加後減
    之。核被告己○○所為，係犯刑法第277條第1項之傷害罪。
    被告己○○就傷害部分與被告乙○○彼等間，有犯意之聯絡
    及行為之分擔，均為共同正犯。檢察官起訴書認被告己○○
    係與被告乙○○及另被告魏萬發共犯持槍殺人未遂罪，尚有
    未洽，惟本件關於被告己○○之部分社會基本事實同一，爰
    就被告己○○部分變更起訴法條。
四、原審以被告等事證明確，而予論科，固非無見。惟被告己○○係於另被告乙○○高喊「開（槍）」，而指示魏萬發拔槍
    射擊丙○○，被害人丁○○見狀與受傷之丙○○合力抓住魏
    萬發之槍枝，雙方拉扯之際，方與被告乙○○基於傷害之犯
    意之聯絡及行為分擔，由被告己○○、乙○○分持店內鐵椅
    ，攻擊丁○○與丙○○頭部及身體各處，業如前述；原判決
    認被告己○○與乙○○、魏萬發相互間自始即有持槍、殺人
    之犯意聯絡，顯有未當。被告等之上訴意旨否認犯罪，雖無
    理由；然原判決既有前述之可議，仍屬無可維持，應由本院
    予以撤銷改判。爰審酌被告等犯罪之動機、目的在為他人處
    理債務，因一時衝動而施暴行，其等在公共得出入之場所動
    輒開槍，嚴重危害社會治安，其參與犯罪之程度，及犯罪後
    猶飾詞卸責之態度並其等已與告訴人丁○○成立民事上和解
    ，但未與丙○○和解等一切情狀，各量處如主文第2、3項所
    示之刑，以示懲儆。末查被告己○○本件犯罪在96年4月24
    日以前，合於中華民國九十六年罪犯減刑條例之減刑條件，
    應依該條例第2條第1項第3款之規定，減為有期徒刑6月，並
    諭知易科罰金之折算標準。又扣案之手槍1把，含彈匣1個，
    為違禁物，應依法併予宣告沒收。至另扣案之子彈1發已經
    試射而消耗殆盡，此有內政部警政署刑事警察局鑑驗通知書
    在卷可稽，本院因認無再予宣告沒收之必要。又，被告等持
    未經許可之制式槍械犯殺人未遂罪，雖其持有槍械部分觸犯
    槍砲彈藥刀械管制條例第7條第4項之罪，依修正前同法第19
    條第1項規定原應併為強制工作3年之諭知。惟該條有關諭知
    強制工作之規定，業經立法院修正刪除，並經總統於90年11
    月14日公布施行，自無再適用修正前該條項之餘地，併此
    明。
據上論斷，應依刑事訴訟法第369條第1項前段、第364條、第299
條第1項前段、第300條，槍砲彈藥刀械管制條例第7條第4項、第
12條第4項，刑法第11條前段、修正前刑法第28條、第55條、第
56條、第271條第2項、第1項、第277條第1項、第26條前段、第
38條第1項第1款、第41條第1項，中華民國九十六年罪犯減刑條
例第2條第1項第3款，第7條、第9條，判決如主文。
本案經檢察官羅松芳到庭執行職務。
中    華    民    國    97    年    4    月    30    日
                  刑事第二十庭審判長  法  官  楊貴雄
                                      法  官  林立華
                                      法  官  林銓正
以上正本證明與原本無異。
如不服本判決，應於收受送達後10日內向本院提出上訴書狀，其
未敘述上訴之理由者並得於提起上訴後10日內向本院補提理由書
（均須按他造當事人之人數附繕本）。
                                      書記官  陳玲憶
中    華    民    國    97    年    5     月    2     日
附錄：本案論罪科刑法條全文
中華民國刑法第271條第1、2項
（普通殺人罪）
殺人者，處死刑、無期徒刑或 10 年以上有期徒刑。
前項之未遂犯罰之。
中華民國刑法第277條第1項
（普通傷害罪）
傷害人之身體或健康者，處3年以下有期徒刑、拘役或1千元以下
罰金。


司法院資訊處製作；財團法人民間司法改革基金會備份。
